【裁判字號】    94,重訴,120
【裁判日期】    970430
【裁判案由】    違反銀行法等
【裁判全文】
臺灣高雄地方法院刑事判決             94年度重訴字第120號
公  訴  人  臺灣高雄地方法院檢察署檢察官
被      告  ｆ○○
            ａ○○
                      2樓
上2 人共同
選任辯護人  陳惠律師
            阮文泉律師
上列被告因違反銀行法等案件，經檢察官提起公訴（93年度偵字
第16591 號），本院判決如下：
    主  文
ｆ○○、ａ○○共同犯修正前銀行法第一百二十五條第一項之非
法經營銀行業務罪，各處有期徒刑肆年。扣案如附件所示之物，
均沒收之。
    事  實
一、ａ○○係址設高雄市新興區○○○街301 之1 號3 樓之啟瑞
    國際貿易股份有限公司（下稱啟瑞公司，於民國92年初解散
    ）之登記負責人，ｆ○○則係啟瑞公司實際之負責人，ｆ○
    ○另在中國大陸廣東省設立塘廈有色金屬股份有限公司（下
    稱塘廈公司），辰○○（辰○○部分前已經臺灣臺南地方法
    院以95年度重訴字第15號判刑確定，而由本院不經言詞辯論
    另為免訴判決確定）則係在大陸廣東經商之臺商。詎ａ○○
    、ｆ○○及辰○○3 人明知非銀行不得經營辦理國內外匯兌
    業務，竟仍共同基於違法辦理國內外匯兌業務之犯意聯絡，
    未經主管機關許可，自90年1 月間某日起至91年11月間某日
    止，接受不特定客戶之委託，從事臺灣地區與大陸地區兩地
    間之匯兌業務，其方式係由ｆ○○及ａ○○分別利用渠等本
    人或其他不知情之親友、公司員工ｂ○○、楊佩荃、陳美令
    、鄭國榮等人於華僑商業銀行新興分行所設立如附表1 所示
    6 個帳戶，或由辰○○利用其本人或其他不知情親友、同學
    許忠賜、黃新權、ｓ○○、ｌ○○、丁○○、宙○○、Ｈ○
    ○、乙○○、癸○○、子○○、玄○○、酉○○、陳怡君等
    人於臺南市第三信用合作社金華分社所設立如附表2 所示14
    個帳戶，針對在大陸地區需用人民幣之客戶，在當地談妥匯
    率及費用後，由客戶囑其在臺灣地區之親友或公司員工將商
    定金額之新臺幣匯至如附表1 所示ｆ○○、ａ○○所使用華
    僑商業銀行新興分行6 個帳戶內，或先匯至由如附表2 所示
    辰○○所使用臺南市第三信用合作社金華分社14個帳戶，再
    由辰○○轉匯至ｆ○○、ａ○○所使用如附表1 所示之6 個
    帳戶內，匯款之客戶於匯款後即將匯款收據（俗稱水單）傳
    真或以電話通知ａ○○、ｆ○○、辰○○或渠等指定之人，
    並同時告知在大陸地區之收款人、匯款帳戶等資料，再由ａ
    ○○、ｆ○○、辰○○或渠等所委託之人依雙方商定之費用
    及匯率換算後之人民幣款項以現金或匯款之方式給付予該等
    不特定客戶所指定之人，以此方式賺取匯率價差之利益，而
    共同非法經營辦理臺灣地區與大陸地區兩地間之匯兌業務。
    總計自90年1 月間某日起至91年11月間某日止，由ｆ○○、
    ａ○○所使用如附表1 所示6 個華僑商業銀行新興分行帳戶
    ，共收到如附表3 所示之502 筆匯款，非法匯兌交易金額達
    新臺幣（下同）9 億1,020 萬9,909 元（匯款人及匯款日期
    、匯款金額均詳如附表3 所示）。嗣經臺灣高雄地方法院檢
    察署檢察官指揮法務部調查局南部地區機動工作組查獲, 並
    在啟瑞公司扣得會計帳冊1 冊, 匯款水單1 冊, 記載人民幣
    、港幣、美元匯率、匯差之調匯表1 冊, 轉帳傳票3 冊, ｂ
    ○○、ｆ○○、鄭國榮、鄭至華、ａ○○、陳美令、楊佩荃
    等人在華僑銀新興分行之存摺共65本（裝訂成8 冊, 扣押物
    編號貳之十）, 匯款水單1 冊, 轉帳傳票3 冊, 華僑銀行水
    單11冊, ｆ○○在香港設立2 家境外公司之資料1 冊（扣押
    物編號貳之七）, ｆ○○、ａ○○使用人頭帳戶結匯之匯款
    資料、華僑銀行匯入匯出申請書、華僑銀行匯出匯款申請書
    , ｆ○○、ａ○○辦理結匯使用之人頭資料。
二、案經法務部調查局南部地區機動工作組移送臺灣高雄地方法
    院檢察署檢察官偵查起訴。
    理  由
壹、程序部分（證據能力之審查）：
一、按被告以外之人於審判外之言詞或書面陳述，除法律有規定
    者外，不得作為證據，刑事訴訟法第159 條第1 項亦定有明
    文。查本件證人ｂ○○、Ｚ○○、ｇ○○、Ｙ○○、ｅ○○
    、未○○、己○○、午○○、ｉ○○、寅○○、Ｂ○○、Ｍ
    ○○、Ｊ○○、Ｒ○○、ｏ○○、ｎ○○、ｑ○、Ｆ○○、
    ｖ○○、ｋ○○、天○○、戌○○、Ｅ○○、Ａ○○、莊銘
    峰、地○○、Ｖ○○、ｒ○○、ｔ○○、Ｘ○○、ｃ○○、
    ｍ○○、Ｃ○○、丙○○、Ｕ○○、巳○○、ｈ○○、Ｐ○
    ○、Ｎ○○、ｗ○○、宇○○、張素麟、Ｄ○○（即許詠傑
    ）等人於調查局詢問時所為之供述，具有被告以外之人審判
    外陳述之性質，均屬傳聞證據，經本院依法提示予以調查，
    被告2 人對此亦表示無證據能力，是依上開規定，自不得作
    為本案之證據。
二、次按被告以外之人於偵查中向檢察官所為之陳述，除顯有不
    可信之情況者外，得為證據，刑事訴訟法第159 條之1 第 2
    項定有明文。查本件證人Ａ○○、Ｉ○○、Ｓ○○、ｐ○○
    、Ｗ○○、Ｅ○○、莊銘峰於偵查中經具結之供述，具有被
    告以外之人審判外陳述之性質，屬傳聞證據，惟經本院依法
    提示予以調查，檢察官及被告2 人對此均未表示異議，且經
    本院審酌該書面作成時無違法情事，亦無任何顯有不可信之
    情況，自應適宜為本案之證據。
三、末按被告以外之人於審判外之陳述，雖不符刑事訴訟法第15
    9 條之1 至之4 等4 條之規定，然若當事人於審判程序中同
    意作為證據，法院審酌該言詞陳述或書面陳述作成時之情況
    ，認為適當者，亦得為證據；又當事人、代理人或辯護人於
    法院調查證據時，知有刑事訴訟法第159 條第1 項不得為證
    據之情形，而未於言詞辯論終結前聲明異議者，視為有前項
    之同意，同法第159 條之5 定有明文。此立法意旨在於傳聞
    證據未經當事人之反對詰問予以核實，原則上先予排除。惟
    若當事人已放棄反對詰問權，於審判程序中表明同意該等傳
    聞證據可作為證據；或於言詞辯論終結前未聲明異議，基於
    尊重當事人對傳聞證據之處分權，及證據資料愈豐富，愈有
    助於真實發見之理念，且強化言詞辯論主義，使訴訟程序得
    以順暢進行，上開傳聞證據亦均具有證據能力。查本件證人
    即同案被告辰○○及證人申○○、辛○○、Ｌ○○、庚○○
    、ｓ○○、卯○○、ｌ○○、丁○○、宙○○、Ｈ○○、乙
    ○○、癸○○、子○○、玄○○、酉○○、Ｇ○○、ｕ○○
    ○、ｄ○○、Ｑ○○、Ｉ○○、ｐ○○、Ｓ○○、黃○○、
    壬○○、戊○○○、Ｗ○○、蔡青吟、劉居炳、Ｔ○○、Ｏ
    ○○、亥○○、ｊ○○、Ｋ○○、甲○○等人於調查局詢問
    時所為之供述，具有被告以外之人審判外陳述之性質，屬傳
    聞證據，惟經本院依法提示予以調查，檢察官對此未表示異
    議，而被告2 人亦不爭執證據能力（見本院C 卷第46、11 6
    、267 頁），且經本院審酌該書面作成時無違法情事，應適
    宜為本案之證據。另查本件證人即共同被告ｆ○○、ａ○○
    於調查局詢問時之供述，對於被告ａ○○、ｆ○○而言，分
    別具有被告以外之人審判外陳述之性質，屬傳聞證據，惟經
    本院依法提示予以調查，檢察官及被告賴延水均對此未表示
    異議，且經本院審酌該書面作成時無違法情事，亦應適宜為
    本案之證據。
貳、實體部分：
一、訊據被告ｆ○○、ａ○○對於渠等向ｂ○○、楊佩荃、陳美
    令、鄭國榮等人借用如附表1 所示之帳戶，而如附表1 所示
    之帳戶確實有如附表3 所示之金額匯入等事實固然坦承不諱
    ，然均矢口否認有何共同犯銀行法第125 條第1 項前段非法
    經營銀行業務罪之犯行，被告2 人均辯稱：(1)渠等雖有利用
    帳戶收受新臺幣之情，然查無任何被告在大陸地區將等值人
    民幣交付予指定受款人之相關證據，且渠等均不認識匯款之
    人，不得僅依臆測即逕指渠等有從事地下匯兌之行為；(2)又
    被告ｆ○○在大陸地區經營廢五金買賣、加工等業務，渠等
    利用如附表2 所示個人帳戶所收受之新臺幣確係大陸地區應
    收之貨款；(3)另證人辰○○兼營地下通匯，且辰○○確有向
    被告ｆ○○購買貨品，因此辰○○利用被告ｆ○○只收現金
    且可以用新臺幣付款的收款方式，將其操作地下通匯之部份
    金額以新臺幣匯予被告，作為貨款之支付，而被告ｆ○○基
    於買賣關係收受匯款，根本不知買受人付款之來源；(4)而被
    告ｆ○○收受新臺幣匯款後，即將美金匯至國外客戶處購料
    ，其金額高達16億8,000 餘萬元，此與地下通匯通常不經銀
    行體系，自行私下結算以避免匯差之情形顯然不同云云。經
    查：
  (一)被告ｆ○○、ａ○○向不知情之ｂ○○、楊佩荃、陳美令、
    鄭國榮等人借用如附表1 所示之帳戶等事實，業據被告2 人
    坦承不諱，核與證人證人ｂ○○於本院審理時證述將如附表
    1 編號5 之帳戶交予被告2 人使用等情相符（見本院卷C 第
    23、24頁），並有ｂ○○、ｆ○○、鄭國榮、ａ○○、陳美
    令、楊佩荃在華僑銀新興分行之存摺共37本扣案可稽（見扣
    押物編號貳之十）。而被告2 人所使用如附表1 所示之帳戶
    ，確有如附表3 所示之金額匯入之事實，亦為被告2 人所不
    爭執，且有上開帳戶之華僑銀行新興分行國內匯款- 每月匯
    入匯款交易明細、客戶帳戶往來明細報表各1 份在卷可稽（
    見調15卷、調16卷、調17卷）。
  (二)又證人即欲將資金從臺灣地區匯至大陸地區之客戶（或為客
    戶之親友或公司員工，即附表3 編號1 、3 部分）Ｍ○○、
    Ｊ○○、Ｒ○○、ｏ○○、ｎ○○、ｑ○、Ｆ○○、陳教蓉
    、ｖ○○、ｋ○○、天○○、戌○○、Ｅ○○、Ａ○○、莊
    銘峰、Ｖ○○（即微傑公司）、ｒ○○、ｔ○○、Ｘ○○、
    ｃ○○、ｍ○○、Ｃ○○、丙○○、Ｕ○○、巳○○、ｈ○
    ○、Ｐ○○、Ｎ○○、ｗ○○、宇○○、張素麟、Ｄ○○（
    即許詠傑）等人於本院審理時及證人劉居炳、Ｔ○○、Ｏ○
    ○、亥○○、ｊ○○、Ｋ○○、甲○○等人於調查局詢問時
    ，均證稱渠等將新臺幣匯入大陸地區人士所指定如附表1 所
    示之帳戶，而在大陸地區取得人民幣現金或匯款，藉以進行
    臺灣地區與大陸地區之匯兌業務，渠等與被告2 人並不相識
    ，且與被告2 人所經營之啟瑞公司、塘廈公司並無商業上之
    往來等情（見調23卷第20、21頁，偵3 卷第140 至142 、14
    5 至148 、200 至202 、205 、206 、21 1至215 、221 至
    223 、280 至210 頁，本院卷C 第77至91、10至116 、139
    至144 、160 至174 、185 至203 、262 至266 頁），而與
    被告2 人所述與如附表3 編號1 、3 所示之上開付款人並無
    商業上往來等情，亦互核相符，並有相關之匯款傳票及如附
    表1 所示帳戶之國內匯款- 每月匯入匯款交易明細、客戶帳
    戶往來明細報表各1 份在卷可稽（見調15卷、調16卷、調17
    卷、調22卷、調23卷、調24卷），是以被告2 人與上開如附
    表3 編號1 、3 之匯款人既無商業上之往來，而上開如附表
    3 編號1 、3 所示之匯款金額亦高達4 億4,215 萬9,671 元
    ，且上開匯款人均係為在大陸地區取得人民幣現金或匯款，
    而將新臺幣匯入如附表1 所示之帳戶，則綜合以上數點觀之
    ，被告2 人確係利用如附表1 所示之帳戶經營臺灣地區與大
    陸地區之通匯業務甚明。
  (三)另證人即同案被告辰○○涉犯銀行法第125 條第1 項非法經
    營臺灣地區與大陸地區之通匯業務罪部分，已經臺灣臺南地
    方法院以95年度重訴字第15號判刑確定在案，有該案判決書
    及臺灣高等法院被告前案記錄表各1 份在卷可稽（見本院卷
    第116 至129 、296 至298 頁），經本院審視該案卷宗後，
    同案被告辰○○除於臺南地院審理時中坦承經營臺灣地區與
    大陸地區之通匯業務（見臺南地院院卷第47頁），並於該案
    調查局詢問時證稱：因目前兩岸缺乏匯兌管道，故由伊自86
    年間起與黃新權、黃連堂、ｓ○○共同從事兩岸地下匯兌，
    幫忙臺商匯款，伊係依人民幣與新臺幣之匯率價格收取費用
    ，臺灣要將資金匯往大陸時，會先以電話與黃新權與伊及大
    陸公司聯絡，由黃新權提供臺灣的人頭帳戶帳號，讓臺商通
    知臺灣親人或公司人員，將資金匯入臺灣人頭帳戶，黃新權
    確認收到新臺幣後，就指示伊從大陸匯人民幣到臺商指定的
    大陸帳戶，反之亦同，黃新權與伊所利用之帳戶包括如附表
    2 所示之14個帳戶等語（見臺南地院調1 卷第8 至11頁），
    同案被告辰○○就其非法經營兩岸匯兌業務之時間、共犯、
    方法、所利用之帳戶均能明白陳述，應為真實可信，且其所
    述，對照證人即欲將資金從臺灣地區匯至大陸地區之客戶（
    或為客戶之親友或公司員工）ｕ○○○、ｄ○○、Ｑ○○、
    Ｉ○○、ｐ○○、Ｓ○○、黃○○、壬○○、戊○○○、Ｗ
    ○○、蔡青吟於調查局詢問時，均證稱渠等將新臺幣匯入大
    陸地區人士所指定如附表2 所示之帳戶，而在大陸地區取得
    人民幣現金或匯款，而藉以進行臺灣地區與大陸地區之匯兌
    業務，渠等與同案被告辰○○並不相識，亦無商業上之往來
    等情（見偵3 卷第176 至178 、166 至168 、182 至184 、
    185 至187 頁，調14卷第17至24、203 至206 頁），與同案
    被告辰○○所述從事地下匯兌之情節，亦互核相符，是同案
    被告辰○○利用附表2 所示14個帳戶非法經營臺灣地區與大
    陸地區之匯兌業務等事實，應無疑義。又同案被告辰○○既
    係利用附表2 所示14個帳戶非法經營臺灣地區與大陸地區之
    匯兌業務，並以如附表3 編號2 所示之匯款人名義匯款4 億
    6,805 萬0,238 元至被告2 人所使用如附表1 所示之帳戶，
    金額甚鉅，而被告2 人雖於本案審理時否認係地下匯兌款項
    ，然渠等與同案被告辰○○均未能就上開匯款之原因及目的
    為合理說明（詳後述），而佐以被告2 人利用如附表1 所示
    帳戶非法經營臺灣地區與大陸地區之匯兌業務之事實，亦已
    如上述，顯見如附表3 編號2 所示部分，係由需用人民幣之
    客戶將新臺幣先匯至由同案被告辰○○所使用如附表2 所示
    之14個帳戶，再由辰○○轉匯至被告2 人所使用如附表1 所
    示之6 個帳戶內，再由被告2 人及辰○○或渠等所委託之人
    依雙方商定之費用及匯率換算後之人民幣款項，以現金或匯
    款之方式給付予該等客戶所指定之人甚明。
  (四)至被告2 人雖辯稱：被告ｆ○○在大陸地區經營廢五金買賣
    、加工等業務，渠等利用如附表2 所示個人帳戶所收受如附
    表3 所示之新臺幣確係大陸地區應收之貨款，且同案被告辰
    ○○兼營地下通匯，而辰○○確有向被告ｆ○○購買貨品，
    因此辰○○利用被告ｆ○○只收現金，且可以用新臺幣付款
    的收款方式，將其操作地下通匯之部份金額以新臺幣匯予被
    告，作為貨款之支付，而被告ｆ○○基於買賣關係收受匯款
    ，根本不知買受人付款之來源，至於其他部分之貨款（即附
    表3 編號1 、3 部分），亦可能被其他地下通匯業者利用云
    云。然查，被告2 人雖辯稱渠等利用如附表2 所示個人帳戶
    所收受如附表3 所示之新臺幣確係大陸地區應收之貨款云云
    ，然均未能提出提出相關之會計憑證、帳冊、客戶資料、契
    約文書等以實其說，而以本件自90年1 月間某日起，至91年
    11月間某日止，在不足2 年之時間內，在未計入被告2 人與
    證人王坤勇、陳明宗、黃碧玉、陳養瞳、楊彩珠、蕭正可等
    人因商業交易匯入如附表1 所示帳戶之款項（見偵3 卷第73
    至74、79、80、90至92、114 至116 、120 至122 、134 至
    135 頁之詢問筆錄）及被告2 人利用其他帳戶所收入款項之
    情形下，被告2 人僅利用如附表1 所示帳戶所收受之金額即
    高達9 億1,020 萬9,909 元，金額甚鉅，則可推論得知被告
    2 人所經營之啟瑞公司應係頗具交易規模之公司，擁有眾多
    客戶，而佐以證人己○○於本院審理時證稱；伊擔任公司會
    計，若有買賣收入貨款，會列入收入傳票，公司買賣都是經
    由伊製作傳票等語（見本院卷C 第52至53頁），顯見啟瑞公
    司具備健全之會計制度，且以國家稅務稽徵之要求，相關會
    計憑證亦應妥為保管，以為國家徵收稅捐之依據，然詳究本
    案，以調查局南部地區機動工作組查扣證物觀之，與啟瑞公
    司經營廢五金買賣業務沒有直接關連之匯款水單1 冊、調匯
    表1 冊、轉帳傳票3 冊、華僑銀新興分行之存摺共65本、匯
    款水單1 冊、轉帳傳票3 冊、華僑銀行水單11冊、被告ｆ○
    ○在香港設立2 家境外公司之資料1 冊（扣押物編號貳之七
    ）、被告2 人使用人頭帳戶結匯之匯款資料、華僑銀行匯入
    匯出申請書、華僑銀行匯出匯款申請書等物均能完整保存，
    並經扣押在案，而就啟瑞公司經營較為重要之客戶資料、契
    約文書、會計憑證、帳冊等資料，則均付之闕如，苟如被告
    2 人所言確實有相關交易存在，則以該公司設有健全之會計
    制度、保存相關資料之情形及國家稽徵稅務之需求，啟瑞公
    司就被告2 人所陳稱之相關交易當不會未有隻字片語之留存
    ，顯見被告2 人所言如附表2 所示個人帳戶所收受如附表 3
    所示之新臺幣確係大陸地區應收之貨款，並一再辯稱以現金
    交易，不留憑證云云，均與一般公認會計準則及公司經營原
    理有悖，顯係臨訟杜撰之詞，不足採信。至證人ｉ○○於本
    院審理時雖證稱：伊擔任啟瑞公司會計時，負責作大陸出售
    貨物之帳，僅依據大陸地區傳真資料，並未看過發票、收據
    等單據云云（見本院卷C 第60頁），要與一般公認會計準則
    及公司經營原理有悖，且亦與本院上開調查證據結果相左，
    顯係迴護被告2 人之詞，不足採信。再者，被告2 人雖辯稱
    ：帳戶可能被地下通匯業者利用云云。然以如附表3 所示款
    項，在不足2 年之時間內匯款多達502 次，匯款之人亦多達
    數十人，豈有可能與啟瑞公司交易之人均為非法地下匯兌業
    者？又豈有可能所有由非法地下匯兌者要求匯入如附表1 所
    示帳戶之款項與啟瑞公司買賣廢五金收入之款項項目均相符
    合？是被告2人上開辯詞，亦不足採。
  (五)另被告2 人又辯稱：本案查無任何渠等在大陸地區將等值人
    民幣交付予指定受款人之相關證據，且渠等均不認識匯款之
    人，不得僅依臆測即逕指渠等有從事地下匯兌之行為，且被
    告ｆ○○收受新臺幣匯款後，即將美金匯至國外客戶處購料
    ，此與地下通匯通常不經銀行體系，自行私下結算以避免匯
    差之情形顯然不同云云。然以本院上開調查證據結果，被告
    2 人確係從事非法經營臺灣地區與大陸地區之匯兌業務甚明
    ，被告2 人自得委託任一在大陸地區之人士為其交付人民幣
    ，無須親力親為，是尚不能以被告2 人不認識匯款之人，即
    謂係依臆測逕指被告2 人有從事地下匯兌之行為。再者，被
    告2 人非法經營臺灣地區與大陸地區之匯兌業務，必有相當
    之管道運用其所持有之新臺幣，是被告2 人如何運用其因地
    下匯兌行為所持有之新臺幣，要非銀行法第125 條第1 項所
    能規範之範疇，尚無從僅以被告2 人將新臺幣結匯成美金，
    即逕行推論被告2人並未違法經營地下匯兌業務。
  (六)綜上所述，被告2 人上開所辯，顯係事後卸責之詞，均不可
    採。從而，本案事證明確，被告2 人與同案被告辰○○共犯
    非法經營辦理臺灣地區與大陸地區匯兌業務之犯行，洵堪認
    定，應依法論科。
二、查被告2 人行為後，銀行法第125 條第1 項已於93年2 月4
    日修正，並自同年月6 日起生效，另刑法部分條文亦業經修
    正公布，並均於95年7 月1 日施行。依修正後刑法第2 條第
    1 項規定：「行為後法律有變更者，適用行為時之法律。但
    行為後之法律有利於行為人者，適用最有利於行為人之法律
    。」，此係規範行為後法律變更所生新舊法律比較適用之準
    據法，於修正刑法施行後，應適用修正後刑法第2 條第1 項
    規定之「從舊從輕」之原則為比較。比較如下：
  (一)關於銀行法第125 條第1 項規定，修正前銀行法第125 條第
    1 項規定：「違反第二十九條第一項之規定者，處一年以上
    七年以下有期徒刑，得併科新臺幣三百萬元以下罰金」，而
    修正後銀行法第125 條第1 項則規定：「違反第二十九條第
    一項規定者，處三年以上十年以下有期徒刑，得併科新臺幣
    一千萬元以上二億元以下罰金。其犯罪所得達新臺幣一億元
    以上者，處七年以上有期徒刑，得併科新臺幣二千五百萬元
    以上五億元以下罰金」，修正後銀行法第125 條第1 項就併
    科罰金刑部分已經提高罰金數額，另就其犯罪所得達新臺幣
    1 億元以上者，亦提高其法定刑，自以修正前銀行法第125
    條第1 項規定有利於被告2 人。
  (二)關於罰金刑，刑法分則編各罪所定罰金刑之貨幣單位原為銀
    元，修正前刑法第33條第5 款規定：「罰金：一元（銀元）
    以上。」，而依罰金罰鍰提高標準條例規定，就72年6 月26
    日前修正之刑法部分條文罰金數額提高二至十倍，其後修正
    者則不提高倍數，並依現行法規所定貨幣單位折算新臺幣條
    例規定，以銀元一元折算新臺幣三元。修正後刑法第33條第
    5 款規定：「罰金：新臺幣一千元以上，以百元計算之。」
    ，刑法第33 條 第5 款所定罰金貨幣單位經修正為新臺幣後
    ，刑法分則各罪所定罰金刑之貨幣單位亦應配合修正為新臺
    幣，為使刑法分則編各罪所定罰金之最高數額與刑法修正前
    趨於一致，乃增訂刑法施行法第1 條之1 ：「中華民國94年
    1 月7 日刑法修正施行後，刑法分則編所定罰金之貨幣單位
    為新臺幣。94 年1月7 日刑法修正時，刑法分則編未修正之
    條文定有罰金者，自94年1 月7 日刑法修正施行後，就其所
    定數額提高為三十倍。但72年6 月26日至94年1 月7 日新增
    或修正之條文，就其所定數額提高為三倍。」。從而，刑法
    分則編各罪所定罰金刑之最高數額，於上開規定修正後並無
    不同，惟修正後刑法第33條第5 款所定罰金刑最低數額，較
    之修正前提高，自以修正前刑法第33條第5 款規定有利於被
    告2 人。
  (三)又刑法第28條原規定：「二人以上共同『實施』犯罪之行為
    者，皆為正犯。」新法修正為：「二人以上共同『實行』犯
    罪之行為者，皆為正犯。」將舊法之「實施」修正為「實行
    」。原「實施」之概念，包含陰謀、預備、著手及實行等階
    段之行為，修正後僅共同實行犯罪行為始成立共同正犯。是
    新法共同正犯之範圍已有限縮，排除陰謀犯、預備犯之共同
    正犯。新舊法就共同正犯之範圍既因此而有變動，自屬犯罪
    後法律有變更，而非僅屬純文字修正，應有新舊法比較適用
    之問題（最高法院96年度台上字第1323號判決、臺灣高等法
    院暨所屬法院96年11月28日法律座談會刑事類提案第1 號研
    討結果參照），且倘比較結果對被告並無較為有利，即應依
    刑法第2 條第1 項前段之規定，適用行為時之法律，方為適
    法（最高法院96年度台上字第934 號、第1037號、第2566號
    判決意旨參照）。本件被告2 人係基於共同犯罪之意思而參
    與犯罪構成要件行為之犯罪，不論新法、舊法，均構成共同
    正犯，上述刑法第28條之修正內容，對被告並無較為有利，
    依刑法第2 條第1 項前段之規定，應適用行為時即修正前刑
    法第28條規定。（最高法院95年度第8 次刑事庭會議決議參
    照）。
三、按銀行法第29條第1 項所稱「匯兌業務」，係指行為人不經
    由現金之輸送，而藉與在他地之分支機構或特定人間之資金
    清算，經常為其客戶辦理異地間款項之收付，以清理客戶與
    第三人間債權債務關係或完成資金轉移之行為。而「國內外
    匯兌」則係謂銀行利用與國內異地或國際間同業相互劃撥款
    項之方式，如電匯、信匯、票匯等，以便利顧客國內異地或
    國際間交付款項之行為，代替現金輸送，了結國際間財政上
    、金融上及商務上所發生之債權債務，收取匯費，並可得無
    息資金運用之一種銀行業務而言。是凡從事異地間寄款、領
    款之行為，無論是否賺有匯差，亦不論於國內或國外為此行
    為，均符合銀行法該條項「匯兌業務」之規定（最高法院95
    年度台上字第5910號判決意旨參照）。又所謂「辦理國內外
    匯兌業務」，係指經營接受匯款人委託將款項自國內甲地匯
    往國內乙地交付國內乙地受款人、自國內（外）匯往國外（
    內）交付國外（內）受款人之業務，諸如在臺收受客戶交付
    新臺幣，而在國外將等值外幣交付客戶指定受款人之行為即
    屬之；換言之，辦理國內外匯兌業務，無論係以自營、仲介
    、代辦或其他安排之方式，行為人不經由全程之現金輸送，
    藉由與在他地之分支機構或特定人間之資金清算，經常為其
    客戶辦理異地間款項之收付，以清理客戶與第三人間債權債
    務關係或完成資金轉移之行為，均屬銀行法上之「匯兌業務
    」，最高法院92年度台上字第2040號判決、95年台上字第13
    27號判決、臺灣高等法院91年度上訴字第983 號判決、92年
    度上訴字第1463號均採同旨，此外，另有中央銀行外匯局
    台央外柒字第2519號函、財政部85年9 月4 日台融局(一)字第
    85249505號函可參。從而，本件被告ｆ○○、ａ○○未經現
    金之輸送，而藉由在大陸地區委託之人，以新臺幣兌換人民
    幣之匯率，訂出新臺幣兌換人民幣之匯價後，將有需求之不
    特定客戶之資金，先在臺灣地區匯入相當數額之新臺幣，再
    在大陸地區領取等值之人民幣之方式，為不特定之客人完成
    資金之移轉，即具有將款項由甲地匯往乙地之功能，屬於辦
    理匯兌業務之範圍，應受銀行法第29條第1 項規定之規範。
    是核被告2 人所為，均係違反銀行法第29條第1 項之規定，
    應依修正前銀行法第125 條第1 項規定論處。被告2 人就上
    開犯罪事實，及被告2 人與同案被告辰○○就如附表3 編號
    2 所示部分之非法匯兌犯行，分別有犯意聯絡及行為分擔，
    應依修正前刑法第28條之規定論以共同正犯。又銀行法第29
    條之非法辦理國內外匯兌業務，所稱「業務」係指基於社會
    地位、繼續經營，本質上即具有反覆性及延時性，被告2 人
    雖多次為非法匯兌之行為，乃屬業務之範圍內，為繼續犯之
    包括一罪，無連續犯之適用，公訴意旨認應論以連續犯，容
    有誤會，應予指明。爰審酌本件事涉兩岸間政治、經濟現狀
    ，致無法直接通匯，被告2 人代為辦理，情節尚非惡重，又
    被告2 人之素行尚屬良好，有臺灣高等法院被告前案紀錄表
    2 份在卷可稽，本件所生危害亦非重大，兼衡其等犯罪之時
    間長達1 年11月之久，匯兌之金額高達4 億6,80 5萬0,238
    元，金額甚鉅，且被告2 人犯後均飾詞狡辯，不知悔改，態
    度不佳等一切情狀，分別量處如主文所示之刑，並敘明被告
    2 人所犯之罪為修正前銀行法第125 條第1 項之罪，所宣告
    之刑復逾有期徒刑1 年6 月，依中華民國九十六年罪犯減刑
    條例第3 條第1 項第15款之規定，不得減刑，核與減刑之要
    件不符，不得減刑。扣案如附件所示之物，均係被告2 人所
    有供犯罪所用之物，爰依刑法第38條第1 項第2 款宣告沒收
    。至如犯罪事實所載之扣案物，除如附件所示之物外，扣案
    其餘存摺並非被告2 人所有，其餘物品亦非供犯罪所用之物
    ，爰均不依刑法第38條第1 項第2 款宣告沒收，附此敘明。
四、公訴意旨另以：被告ｆ○○、ａ○○為掩飾自己非法經營匯
    兌所得財物，避免主管機關之查緝，復利用渠等親友、員工
    寅○○、ｉ○○等33人之名義，自90年1 月至91年11月止，
    連續於華僑商業銀行新興分行以分散、連續密集結匯之方式
    ，假藉「償還國外借款」、「對外貸款投資」名目，辦理結
    購外匯計379 筆，金額計美金57,440, 226 元，匯往負責人
    為ｆ○○且設立於香港之EXTRA SYSTEM TRADING LTD及
    MODERN KINGDOM HOLDINGS LTD 二家境外公司，藉以洗錢，
    因任被告2 人均係涉犯洗錢防制法第9 條第1 項之罪嫌。經
    查，洗錢防制法所稱之洗錢，係指1.掩飾或隱匿因自己重大
    犯罪所得財物或財產上利益者。2.掩飾、收受、搬運、寄藏
    、故買或牙保他人因重大犯罪所得財物或財產上利益者，洗
    錢防制法第2 條定有明文。故均以所掩飾或隱匿之財物係不
    法所得為前提。被告ｆ○○、ａ○○利用如附表1 所示帳戶
    所轉帳者，僅係請求匯兌客戶之匯款，並非不法所得，要與
    上開洗錢防制法之規定有間，公訴意旨尚有誤會。然依公訴
    意旨，此部分行為係兩岸地下匯兌之一環，與上開違反銀行
    法部分具有方法、結果之牽連關係，係裁判上一罪，為判決
    效力所及，爰不另為無罪處分，附此敘明。
五、同案被告辰○○被訴部分，前已經臺灣臺南地方法院以95年
    度重訴字第15號判刑確定，並由本院不經言詞辯論另為免訴
    判決確定，附此敘明。
據上論斷，應依刑事訴訟法第299 條第1 項前段，銀行法第29條
條第1 項、第125 條第1 項（修正前），刑法第11條前段、第 2
條第1 項前段、第28條（修正前）、第38條第1 項第2 款，判決
如主文。
本案經檢察官丑○○到庭執行職務。
中    華    民    國    97    年    4     月    30    日
                  鳳山刑事第一庭審判長法  官 黃三友
                                      法  官 林芳華
                                      法  官 陳盈吉
以上正本證明與原本無異。
如不服本判決，應於判決送達後10日內，向本院提出上訴狀。
中    華    民    國    97    年    4     月    30    日
                                      書記官  陳展榮
附錄本判決論罪科刑法條：
銀行法第29條
除法律另有規定者外，非銀行不得經營收受存款、受託經理信託
資金、公眾財產或辦理國內外匯兌業務。
違反前項規定者，由主管機關或目的事業主管機關會同司法警察
機關取締，並移送法辦；如屬法人組織，其負責人對有關債務，
應負連帶清償責任。
執行前項任務時，得依法搜索扣押被取締者之會計帳簿及文件，
並得拆除其標誌等設施或為其他必要之處置。
修正前銀行法第125條
違反第29條第1 項之規定者，處1 年以上7 年以下有期徒刑，得
併科新臺幣300萬元以下罰金。
法人犯前項之罪者，處罰其行為負責人。
附件：
┌──┬───────────────┐
│編號│扣押物名稱                    │
├──┼───────────────┤
│ 1  │如附表1 編號6 所示ｆ○○帳戶之│
│    │存摺9本（扣押物編號貳之十）   │
├──┼───────────────┤
│ 2  │如附表1 編號4 所示ａ○○帳戶之│
│    │存摺15本（扣押物編號貳之十）  │
├──┼───────────────┤
│ 3  │記載人民幣、港幣、美元匯率、匯│
│    │差之調匯表1本                 │
└──┴───────────────┘
附表1 ：
 ┌──┬────┬─────────┬────────┐
 │編號│戶   名 │開 戶 銀 行       │帳    號        │
 ├──┼────┼─────────┼────────┤
 │ 1  │楊佩荃  │華僑銀行新興分行  │00000000000000  │
 ├──┼────┼─────────┼────────┤
 │ 2  │陳美令  │華僑銀行新興分行  │00000000000000  │
 ├──┼────┼─────────┼────────┤
 │ 3  │鄭國榮  │華僑銀行新興分行  │00000000000000  │
 ├──┼────┼─────────┼────────┤
 │ 4  │ａ○○  │華僑銀行新興分行  │00000000000000  │
 ├──┼────┼─────────┼────────┤
 │ 5  │ｂ○○  │華僑銀行新興分行  │00000000000000  │
 ├──┼────┼─────────┼────────┤
 │ 6  │ｆ○○  │華僑銀行新興分行  │00000000000000  │
 └──┴────┴─────────┴────────┘
附表2 ：
 ┌──┬────┬──────────┬───────┐
 │編號│戶  名  │開 戶 銀 行         │  帳    號    │
 ├──┼────┼──────────┼───────┤
 │ 1  │辰○○  │臺南市第三信用合作社│00000000000000│
 ├──┼────┼──────────┼───────┤
 │ 2  │許忠賜  │臺南市第三信用合作社│00000000000000│
 ├──┼────┼──────────┼───────┤
 │ 3  │黃新權  │臺南市第三信用合作社│00000000000000│
 ├──┼────┼──────────┼───────┤
 │ 4  │ｓ○○  │臺南市第三信用合作社│00000000000000│
 ├──┼────┼──────────┼───────┤
 │ 5  │ｌ○○  │臺南市第三信用合作社│00000000000000│
 ├──┼────┼──────────┼───────┤
 │ 6  │丁○○  │臺南市第三信用合作社│00000000000000│
 ├──┼────┼──────────┼───────┤
 │ 7  │宙○○  │臺南市第三信用合作社│00000000000000│
 ├──┼────┼──────────┼───────┤
 │ 8  │Ｈ○○  │臺南市第三信用合作社│00000000000000│
 ├──┼────┼──────────┼───────┤
 │ 9  │乙○○  │臺南市第三信用合作社│00000000000000│
 ├──┼────┼──────────┼───────┤
 │ 10 │癸○○  │臺南市第三信用合作社│00000000000000│
 ├──┼────┼──────────┼───────┤
 │ 11 │子○○  │臺南市第三信用合作社│00000000000000│
 ├──┼────┼──────────┼───────┤
 │ 12 │玄○○  │臺南市第三信用合作社│00000000000000│
 ├──┼────┼──────────┼───────┤
 │ 13 │酉○○  │臺南市第三信用合作社│00000000000000│
 ├──┼────┼──────────┼───────┤
 │ 14 │陳怡君  │臺南市第三信用合作社│00000000000000│
 └──┴────┴──────────┴───────┘


司法院資訊處製作；財團法人民間司法改革基金會備份。
